【裁判字號】    98,保險上,34
【裁判日期】    990209
【裁判案由】    給付保險金
【裁判全文】
臺灣高等法院民事判決                98年度保險上字第34號
    上  訴  人  紐西蘭康健人壽保險股份有限公司臺灣分公司
    法定代理人  戊○○
    訴訟代理人  吳光陸律師
    被  上訴人  丙○○
    訴訟代理人  嚴亮律師
上列當事人間給付保險金事件，上訴人對於中華民國98年7月8日
臺灣臺北地方法院97年度保險字第16號第一審判決提起上訴，本
院於99年1月26日言詞辯論終結，判決如下：
    主  文
原判決廢棄。
被上訴人在第一審之訴及假執行之聲請均駁回。
第一、二審訴訟費用由被上訴人負擔。
    事實及理由
一、被上訴人主張：其配偶陳麗君於民國91年1月8日向上訴人投
    保康健人壽團體傷害保險契約（下稱系爭保險契約），保險
    金額新台幣（下同）200萬元，嗣陳麗君於94年12月31日晚
    ，因意外跌倒，傷及頭部，經送國防大學國防醫學院三軍總
    醫院（下稱三軍總醫院）治療急救無效，於95年1月5日15時
    58 分宣告死亡。三軍總醫院診斷死因為廣泛性蜘蛛網膜下
    腔出血，經新東平診所開立死亡證明書，記載死因為意外絆
    倒頭部導致蛛網膜下腔出血。因系爭保險契約未指定受益人
    ，保險金即為陳麗君之遺產，而被上訴人及訴外人乙○○、
    甲○○、丁○○分別為陳麗君之配偶與子女，均為陳麗君之
    繼承人，乙○○、甲○○、丁○○授權被上訴人代表全體向
    上訴人請領保險金，卻遭拒絕等情，依系爭保險契約，起訴
    請求：(一)上訴人應給付被上訴人200萬元及自起訴狀繕本送
    達之翌日起至清償日止，按年息5%計算之利息；(二)願供擔保
    請准宣告假執行。經原審判決被上訴人勝訴，並准予宣告假
    執行，上訴人不服，提起本件上訴，被上訴人答辯聲明：上
    訴駁回。
二、上訴人則以：被上訴人無權代子女向其請領保險金，且陳麗
    君之死亡係腦血管瘤破裂之疾病所致，並非意外，不屬系爭
    保險契約承保範圍等語答辯，聲明：(一)原判決廢棄；(二)被上
    訴人在第一審之訴及假執行之聲請均駁回。
三、不爭執事項：
  (一)被上訴人之配偶陳麗君以其本人為被保險人，向上訴人投保
    系爭保險契約，保險金額為200萬元，保險生效日期為91年1
    月8日，保險範圍約定「被保險人於契約有效期間內，因遭
    受意外傷害事故，致其身體蒙受傷害而致殘廢或死亡時，上
    訴人應依契約約定給付保險金」。且系爭保險契約未指定受
    益人，依保險法第113條規定，保險金應作為陳麗君之遺產
    。
  (二)台北縣消防局於94年12月31日23時26分接獲出勤通知，於同
    日23時30分到達台北縣汐止市○○○街65號3樓，於同日23
    時40分將陳麗君以救護車送至三軍總醫院急診，而陳麗君於
    送至三軍總醫院急診室時（即95年1月1日0時49分）已無生
    命跡象，經過心復甦等急救措施，才暫時恢復血壓心跳，之
    後做腦斷層檢查發現有「蜘蛛網膜下腔出血」，延至95年1
    月5日15時58分死亡。三軍總醫院急診病歷記載陳麗君之國
    際病名分類號碼：4275，430。因陳麗君到院時，初診斷為
    「到院前死亡」，經急救，無法確定其為「因病死亡」，故
    三軍總醫院無法開立死亡證明書，家屬申請行政相驗，而由
    新東平診所王樂平醫師出具死亡證明書。
  (三)陳麗君於系爭保險契約有效期間內死亡，被上訴人為陳麗君
    之配偶，訴外人乙○○、甲○○、丁○○則為陳麗君之子女
    ，均為陳麗君之繼承人。
四、查被上訴人主張陳麗君係意外事故致死，上訴人應依系爭保
    險契約給付保險金，上訴人則以前詞置辯，是本件爭執點首
    為：陳麗君之死因是否屬於系爭保險契約「保險範圍」所稱
    之意外傷害事故？
  (一)按保險人於被保險人遭受意外傷害及其所致殘廢或死亡時，
    負給付保險金額之責；前項意外傷害，指非由疾病引起之外
    來突發事故所致者，保險法第131條第1、2項定有明文，系
    爭保險契約「保險範圍」亦同此規定。所謂「意外傷害」，
    應指危險之發生具有偶發或不可預期之「意外」，方可認為
    保險契約所約定之保險事故，若導致被保險人死亡或受傷原
    因有二個以上，而每一原因之間有因果關係且未中斷時，則
    最先發生並造成一連串事故發生之原因，即為導致被保險人
    死亡或受傷之主力近因。又意外傷害保險契約之受益人請求
    保險人給付保險金，應證明被保險人係因意外事故而受傷害
    。
  (二)被上訴人主張陳麗君係94年12月31日23時40分許，在台北縣
    汐止市○○○街65號3樓陳秀娥家中相聚跨年，於起身時絆
    到椅子而跌倒撞到頭部，導致蛛網膜下腔出血而死亡云云，
    提出三軍總醫院護理紀錄、診斷證明書、病歷摘要、新東平
    診所死亡證明書為證（見原審卷第50-52、147-149、269-27
    3頁）。查陳麗君於94年12月31日晚間，經台北縣消防局以
    救護車自前開地點送至三軍總醫院急診，到院已無生命跡象
    ，經過心肺復甦等急救措施，暫時恢復血壓心跳，延至95年
    1 月5日15時58分死亡，因陳麗君到達三軍總醫院時，初診
    斷為「到院前死亡」，急救後無法確定其為「因病死亡」，
    故三軍總醫院無法開立死亡證明書，經家屬申請行政相驗，
    而由新東平診所王樂平醫師出具死亡證明書等情，為兩造所
    不爭執。依三軍總醫院之診斷證明書記載陳麗君罹患之病名
    為「蛛網膜下腔出血」（見原審卷第52頁），而新東平診所
    王樂平醫師出具之死亡證明書則記載陳麗君之直接引起死亡
    之疾病或傷害：「甲、（430）蛛網膜下腔出血」，先行原
    因：「乙、（甲之原因）」一欄則為空，另記載「丙、（乙
    之原因）意外跌傷頭部，經119救護車送三軍總醫院急救，
    無效」等情（原審卷第269頁），依上述記載方式，造成陳
    麗君蛛網膜下腔出血之直接原因似非意外跌傷頭部，另在「
    死亡種類」一欄，王樂平醫師卻又同時勾選「病死或自然
    死」及「意外死」兩項，參以王樂平醫師復於95 年8月14
    日函稱：其係應管區台北市萬華區衛生所及陳麗君家屬要求
    辦理行政相驗，確定陳麗君死亡無訛，故簽發死亡證明書。
    至於詳實就診病歷及急救情狀，應洽詢三軍總醫院；另於同
    年9月11日再度函覆指稱：一為接辦簽發陳麗君死亡證明書
    前，要求填具行政相驗申請書，前往驗屍時經檢驗發現陳麗
    君左額頭與耳朵上方紅腫瘀血（並未詳查腦部血管病變或經
    心肺復甦急救所致）。二係經行政相驗申請書所述及家屬口
    述死者以往從未有任何慢性疾病，並參改三軍總醫院診斷證
    明書記載，及家屬無任何異議，故開具死亡診斷為意外跌傷
    頭部所致引起蛛網膜下腔出血之原因等情，有新東平診所95
    年8月14、9月11日函文分別在卷（見原審卷第272 、273）
    ，顯見王樂平醫師主要係依據行政相驗申請書、家屬口述及
    三軍總醫院診斷證明書等資料，就陳麗君之遺體外觀為檢驗
    ，並未就其腦部有何病變作何精密之檢查，則陳麗君究因意
    外或疾病直接所致死亡之結果，實難以該死亡證明書為斷。
  (三)其次，依三軍總醫院94年1月1日、1月2日護理記錄上記載陳
    麗君入院經過為「先生代訴12月31日11點多在家與家人聊天
    後站起來伸懶腰即昏倒」（見原審卷第50、51頁），上訴人
    所提臺北縣政府消防局96年1月26日北消護字第0960002950
    號函附救護記錄表則記載陳麗君「於運動時昏倒，不醒人事
    ，119車到達現場無呼吸無脈博」，該函並稱「救護紀錄表
    為隊員蔡易霖填寫，蔡員表示到達現場後監測病患生命徵象
    ，發現無呼吸、無脈搏，立即給予心肺復甦術及氧氣等急救
    處置，並詢問現場人員（朋友或親屬，正確身分別不詳）患
    者案發前之狀況及過去病史，得知病患於運動時昏倒」等語
    （見原審卷第61-62頁），則陳麗君究為伸懶腰、或運動，
    或被上訴人於本案訴訟中所稱站起來時絆到椅子跌倒，莫衷
    一是。證人陳秀娥於原審證稱：陳麗君至其家中，因是跨年
    晚會，陳麗君說要回家，就站起來，她被塑膠椅子絆到腳就
    跌倒了，我們叫她叫不醒，就趕快叫救護車送到醫院。當天
    我們是在聊天，並沒有做運動等語（見原審卷第318頁背面
    -319頁背面），惟就陳麗君如何絆倒乙節，亦稱並未看到，
    只聽到椅子及人倒下來碰的一聲，因為先聽到椅子被碰倒的
    聲音，才聽到人跌倒的聲音，因而認陳麗君係先絆到椅子才
    跌倒，僅知陳麗君是要站起來的時候跌倒的等語（見原審卷
    第318頁背面-319頁背面），仍無法確證陳麗君果係因單純
    絆到椅子跌倒致死。證人鄒銳芳證稱：當天我們是在泡茶聊
    天，陳麗君要起來上廁所，腳勾到塑膠椅跌倒，我們試著要
    拉她沒有拉到，跌倒頭有碰到地上。我有看到陳麗君被旁邊
    的椅子勾到，試著要去拉她，沒有拉到；當時陳麗君已經站
    起來了，要移動時勾到椅子的云云（見原審卷第320頁），
    核與陳秀娥所稱陳麗君係要起身回家乙情，亦有出入，雖證
    人王福慶、曾阿龍、詹士緯等人均證稱：陳麗君當天係因散
    會回家時，起身絆到椅子而跌倒等情（見原審卷第320頁背
    面-323頁），縱屬實情，亦僅得證明陳麗君當日確有絆到椅
    子跌倒，至其究係因自身內發性之疾病導致絆到椅子跌傷，
    或係單純意外絆到椅子跌傷頭部導致蛛網膜下腔出血遂致死
    亡，尚無法僅憑上述證人之證言遽為認定。
  (四)又查三軍總醫院急診病歷記載陳麗君之國際病名分類號碼：
    4275，430，據該醫院表示：陳麗君到達醫院時已無呼吸、
    心跳，且心電圖顯示心跳停止，故國際病名分類號碼記載為
    「4275」，於七分鐘後回復自發性心跳，電腦斷層檢查顯示
    有蜘蛛網膜下腔出血，故國際病名分類號碼記載為「430」
    。另國際病名分類號碼「852」是泛指頭部外傷引起之「蜘
    蛛網膜下腔出血」疾病，而陳麗君到院時無明顯頭部外傷，
    故不適用此一號碼。以病患而言，蜘蛛網膜下腔出血可能原
    因有二，一為「腦血管破裂」所致，一為「心肺復甦急救」
    之類的心肺外心鈍傷，導致腦血管充血後破裂。根據陳麗君
    病歷記載其當時與家人聊天時突發昏迷，電腦斷層檢查為：
    「蜘蛛網膜下腔出血」，據此病人屬「自發性蜘蛛網膜下腔
    出血」可能性居大，又「自發性蜘蛛網膜下腔出血」的最可
    能原因85%為腦血管瘤破裂。因當時病情不適合做腦血管攝
    影，故無法確定病人為腦血管瘤破裂。文獻上，未見「心肺
    復甦急救」造成「腦血管瘤破裂」之病例報告。該員至本院
    急診時兩眼瞳孔即已放大，且腦斷層檢查報告未列「心肺復
    甦急救」的鑑別診斷，故該員之「蜘蛛網膜下腔出血」與「
    心肺復甦急救」之關聯性極低，有三軍總醫院96年2月5日集
    逵字第0960002145號函、97年4月28日院三醫勤字第0970006
    195號函可稽（見原審卷第63-64、103-104頁）。復參以原
    法院委請國立臺灣大學醫學院附設醫院（下稱台大醫院）鑑
    定結果，認：陳麗君於95年1月1日送至三軍總醫院急診，其
    到院時無呼吸及心跳，急救後之電腦斷層掃瞄顯示廣泛性蜘
    蛛膜下腔出血，根據病歷記載陳麗君於與人談話時突然意識
    喪失，此為典型動脈瘤破裂所造成，並非外傷所造成，亦與
    高血壓、糖尿病不相關等情，有台大醫院97年6月24日校附
    醫秘字第0970001644號函可佐（見原審卷第169頁）。顯然
    ，以陳麗君當時情形及所生病變，通常情形應係自發性蜘蛛
    網膜下腔出血可能性為大。
  (五)被上訴人稱陳麗君前另向國華人壽保險股份有限公司（下稱
    國華人壽）投保至尊保終身保險附約20年期保險契約附加平
    保保險，業經法院另案判決國華人壽應依約給付意外身故保
    險金200萬元予該保險之受益人（即乙○○、甲○○及黃緯
    德）確定在案，並提出最高法院96年度台上字第2404號判決
    為證（見原審卷第27-31頁）。然兩案之當事人不同，且該
    案亦無前述台大醫院之鑑定報告可供審酌，業經本院調取上
    述給付保險金事件之全案卷宗（含臺灣臺北地方法院95年度
    保險字第85號、臺灣高等法院95年度保險上字第59號、最高
    法院96年度台上字第2404號民事卷宗）查明無訛，本院不受
    該案所為事實認定之拘束。
  (六)從而，被上訴人既無法舉證證明陳麗君之死確因意外傷害所
    致，自無請領系爭意外保險之保險金權利。上訴人對於被上
    訴人得否代其餘繼承人向其請求保險金，雖有質疑，惟因陳
    麗君之死已無法證明出自意外，故被上訴人之代領權限有無
    即毋庸再論。
五、綜上所述，被上訴人本於系爭保險契約之法律關係，請求上
    訴人給付200萬元及自起訴狀繕本送達上訴人翌日起，按年
    息5%計算之利息，即無理由，不應准許。原審為被上訴人勝
    訴判決，並以供擔保為條件為准免假執行之宣告，自有未洽
    。上訴意旨指摘原判決不當，求予廢棄改判，為有理由，自
    應由本院予以廢棄改判如主文第2項所示。
六、本件法律關係已經明確，兩造其餘主張及舉證，無礙本院判
    斷，爰不一一論述，附此敘明。
七、據上論結，本件上訴為有理由。依民事訴訟法第450條、第
    78條，判決如主文。
中    華    民    國    99    年    2     月    9     日
                    民事第九庭
                        審判長法  官  黃熙嫣
                              法  官  林玲玉
                              法  官  陳玉完
正本係照原本作成。
如不服本判決，應於收受送達後20日內向本院提出上訴書狀，其
未表明上訴理由者，應於提出上訴後20日內向本院補提理由書狀
（均須按他造當事人之人數附繕本）上訴時應提出委任律師或具
有律師資格之人之委任狀；委任有律師資格者，另應附具律師資
格證書及釋明委任人與受任人有民事訴訟法第466條之1第1項但
書或第2項（詳附註）所定關係之釋明文書影本。
中    華    民    國    99    年    2     月    11    日
                              書記官  鎖瑞嶺
附註：
民事訴訟法第466條之1（第1項、第2項）：
對於第二審判決上訴，上訴人應委任律師為訴訟代理人。但上訴
人或其他法定代理人具有律師資格者，不在此限。
上訴人之配偶、三親等內之血親、二親等內之姻親，或上訴人為
法人、中央或地方機關時，其所屬專任人員具有律師資格並經法
院認為適當者，亦得為第三審訴訟代理人。

司法院資訊處製作；財團法人民間司法改革基金會備份。
